【裁判字號】    98,建上,26
【裁判日期】    990406
【裁判案由】    返還不當得利等
【裁判全文】
臺灣高等法院臺中分院民事判決          98年度建上字第26號
上  訴  人  臺中市政府
法定代理人  乙○○
訴訟代理人  林一哲  律師
複  代理人  朱從龍  律師
被 上訴 人  高明營造股份有限公司
法定代理人  甲○○
被 上訴 人  有而順營造有限公司
法定代理人  丙○○
共      同
訴訟代理人  呂勝賢  律師
上列當事人間請求返還不當得利等事件，上訴人不服台灣台中地
方法院96年度建字第143號98年1月21日第一審判決，提起上訴，
本院於民國99年3月23日言詞辯論終結，判決如下：
    主  文
上訴駁回。
第二審訴訟費用由上訴人負擔。
    事實及理由
一本件上訴人先於原審主張被上訴人高明營造股份有限公司（下
  稱高明公司）、有而順營造有限公司（下稱有而順公司）所請
  領之工程款有應扣而未扣之瀝青混凝土挖（刨）除料折價價值
  （下稱刨除料折價價值），依不當得利之法律關係，請求高明
  公司、有而順公司應返還按每立方公尺新台幣（下同）373元
  計算之刨除料折價價值，分別給付419萬1356元、598萬7542元
  及法定遲延利息予上訴人。嗣再追加訴訟標的，主張高明公司
  、有而順公司於請款時未檢付瀝青混凝土挖（刨）除料流向證
  明文件（下稱刨除料流向證明文件），不得請領瀝青混凝土挖
  （刨）除料再生處理費（下稱刨除料再生處理費），依不當得
  利之法律關係，亦應返還按每立方公尺625.4元計算之刨除料
  再生處理費，分別給付419萬1356元、598萬7542元及法定遲延
  利息予上訴人。並主張所請求之刨除料折價價值與刨除料再生
  處理費有先備位關係，先位訴訟標的係針對刨除料折價價值之
  不當得利，備位訴訟標的係針對刨除料再生處理費之不當得利
  ，先備位訴訟標的均為同一聲明，若法院認上訴人之先位訴訟
  標的有理由時，無庸就備位訴訟標的部分為審判，於認上訴人
  先位訴訟標的無理由時，始就備位訴訟標的部分為裁判。按原
  告以單一之聲明主張數項訴訟標的，而就各該訴訟標的定有先
  後請求裁判之順序，於先位訴訟標的有理由時，即不請求就備
  位訴訟標的為裁判者，與預備訴之合併須先位訴之聲明與備位
  訴之聲明，相互排斥而不相容者，尚屬有間。本件上訴人於原
  審追加備位訴訟標的，其聲明與先位之聲明相同，不符合一般
  所謂之訴之預備合併，惟本於當事人處分權主義及辯論主義，
  此學說上稱為類似的預備訴之合併，亦必待先位之訴無理由時
  ，始得就備位之訴為裁判，本院自應受上訴人所列訴訟標的請
  求法院裁判之先後順序拘束，合先敘明。
二本件上訴人主張：
  (一)上訴人前將臺中市92年度代辦管線統一挖補工程（下稱系爭
    原工程），區分為1至7工區，採7個工區複數決標方式，並
    於92年初決標，其中第1、2、6、7工區由高明公司得標承作
    ，第3、4、5工區則由有而順公司得標承作，並分別簽署各
    工區之92年度台中市代辦管線統一挖補工程合約書。
  (二)系爭原工程為開口型，特色在於已決標發包之特定工區，嗣
    後如有新增工程數量之需求時，即由業主（即上訴人）直接
    與原承作該工區之承包商（即高明公司與有而順公司）以「
    限制性招標」方式進行議價，並由高明公司與有而順公司在
    原工區及系爭原工程合約之架構下承作後續之擴充工程。
  (三)92年6月間，因政府政策要求挖補刨除之路面瀝青混凝土應
    予回收再生後，再使用於回填路面鋪用。兩造乃於92年6月
    17日另以限制性招標議價方式，依政府採購法第22條第1項
    第6款之規定，新增使用經回收處理之「熱拌再生瀝青混凝
    土」乙項之單價，雙方並根據被上訴人因施工所刨除可供回
    收再生瀝青混凝土，具有每立方米373元之剩餘價值之數據
    ，經過議價程序，而將上開品項之新增單價議定書、單價總
    表、單價分析表、開標紀錄、各機關辦理瀝青混凝土再生利
    用作業要點（下稱再生利用作業要點）及瀝青混凝土再生利
    用施工說明書（下稱再生利用施工說明書）等，共同作為兩
    造間之系爭原工程合約之一部分，兩造所簽訂之新增單價議
    定書、單價總表、單價分析表、再生利用施工說明書，均蓋
    有兩造之騎縫章，新增單價議定書與原工程合約間，亦蓋有
    兩造之騎縫章，顯見兩造已合意將該新增單價議定書、單價
    總表、單價分析表、再生利用施工說明書，作為系爭原工程
    合約之一部。而依其內容，於日後辦理計價時，自應扣除每
    立方米373元之刨除料剩餘價值。又系爭原工程新增「熱拌
    再生瀝青混凝土」施工項目時，上訴人已先將新增單價分析
    表原始版本提供予被上訴人，該版本明文規定「熱拌再生瀝
    青混凝土」每立方公尺之剩餘價值為373元，依規定不得再
    乘以標折比，惟因被上訴人依決標總價每立方公尺2200元與
    原標價2270元之標折比為據，將每立方公尺373元之剩餘價
    值更改為每立方公尺361.3元，並將渠依決標價予以等比例
    刪減後之新增單價分析表，提供予上訴人之承辦人員，致使
    上訴人之承辦人員因受誤導，而做成新增單價分析表中每立
    方公尺剩餘價值金額為361.3元之文件，致與正確之剩餘價
    值金額373元有所出入。
  (四)系爭原工程又因工區工程數量增加之故，依原合約第14條後
    續擴充條款及政府採購法第22條第1 項第7 款之規定，上訴
    人於92年10月31日另與高明公司就第l、2、6、7工區，分別
    訂立與系爭原合約名稱相同之擴充合約（下稱高明擴充工程
    合約），另於92年10月1日與有而順公司就第4工區訂立與系
    爭原合約名稱相同之擴充合約（下稱有而順擴充工程合約）
    。依高明擴充工程合約及有而順擴充工程所附「台中市政府
    工程採購投標招標須知」第16條第4項、第6項及合約第5條
    規定，足認系爭擴充合約與原工程合約具有一體性，且新增
    之再生利用施工說明書亦屬合約之一部；又依再生利用施工
    說明書第1.4.1條及第1.5.2條規定，行政院所頒再生利用作
    業要點亦包括在合約之內，是再生利用作業要點與再生利用
    施工說明書均屬兩造間之合約之一部。系爭合約既已明定需
    扣除瀝青混凝土挖（刨）除料每立方公尺373元之剩餘價值
    ，上訴人於結算時亦已發函告知被上訴人此情，故高明公司
    及有而順公司於施作挖補過程中所刨除之瀝青混凝土，於計
    價時應扣除每立方米373元之刨除料剩餘價值。
  (五)系爭七個工區嗣經辦理工程結算，上訴人主張依合約及再生
    利用作業要點規定，欲自工程款中扣除前述瀝青混凝土刨除
    料之賸餘價值，惟遭被上訴人拒絕，被上訴人並就第1 工區
    及第3工區之瀝青混凝土挖（刨）除料賸餘價值應否扣除之
    爭議，向台中市政府採購爭議調解委員會聲請調解，並經調
    解不予扣除成立。
  (六)被上訴人於第1工區及第3工區之瀝青混凝土挖（刨）除料賸
    餘價值爭議成立調解後，即要求上訴人給付全部七個工區之
    結算尾款，且要求均不得扣除瀝青刨除料之賸餘價值款項，
    否則將聲請強制執行上訴人之財產。上訴人為避免公有財產
    遭受查封，不得不先為給付全部工區之結算尾款。依約高明
    公司於第2、6、7工區，共使用11236.88立方公尺之熱拌再
    生瀝青混凝土，以賸餘價值每立方公尺373元計算，計溢領
    419萬1356元。有而順公司於第4、5工區，共使用16052.39
    立方公尺之熱拌再生瀝青混凝土，以賸餘價值每立方公尺
    373元計算，計溢領598萬7542元。
  (七)被上訴人依再生利用施工說明書之約定，於請款時應提出刨
    除料流向證明文件，始得請領每立方公尺625.4元之刨除料
    再生處理費。惟被上訴人於系爭工程之各期請款過程中，均
    未依約檢附刨除料流向證明文件，致上訴人之承辦人員亦漏
    未於各期估驗款請款過程中將之扣除，仍按原定單價給付被
    上訴人全額之各期估驗款項。被上訴人溢領工程款而獲有不
    當利益，自應返還上訴人。爰依不當得利之法律關係，先位
    聲明針對刨除料折價價值（賸餘價值包括折價價值及再生處
    理費，上訴人將按每立方公尺373元計算之折價價值誤為賸
    餘價值），備位聲明針對刨除料再生處理費，均請求高明公
    司、有而順公司別給付上訴人419萬1356元、598萬7542元，
    及均自96年3月2日起算之法定遲延利息。
三被上訴人辯稱：
  (一)被上訴人承攬系爭工程，原合約與擴充合約，應屬個別獨立
    的關係，另新增之「熱拌再生瀝青混凝土」項目，於雙方所
    簽訂之系爭各份工程合約書、招標公告及相關文件中，均無
    決標單價必須另外扣除挖（刨）除料剩餘價值之約定或文字
    ，其間被上訴人依工程合約施作及請領款項，上訴人亦從未
    就該挖（刨）除料為扣款之主張。若瀝青混凝土挖（刨）除
    料果已約明應予扣除373元，上訴人於被上訴人各期估驗請
    款之時，理應即會扣除373元，惟上訴人並未予以扣除，而
    仍按每立方公尺2200元計價付款，足見雙方就系爭工程確無
    挖（刨）除料應予扣款之約定。上訴人嗣於94年1月12日始
    以府建線字第0940007580號函，主張應按每立方公尺373元
    一次計算及扣除全部挖（刨）除料價值，自有違雙方所簽訂
    之合約。
  (二)被上訴人前因慮及採購申訴調解費用之負擔，再者因其他工
    區之履約爭議內容與第1、3工區相同，因此僅以第l、3工區
    之履約爭議為代表而聲請調解，由該調解內容亦可確認兩造
    間之合約內容，是上訴人於調解成立後嗣所給付之第2、4、
    5、6、7工區工程款，自係履行其合約義務，被上訴人並無
    不當得利可言。
  (三)被上訴人否認再生利用作業要點及再生利用施工說明書為系
    爭工程合約之一部分。再者依據再生利用作業要點、再生利
    用施工說明書及合約書之內容，均無任何所議定之單價2200
    元應再扣除373元之約定。另依兩造所簽訂之系爭合約書第
    14條所載「後續擴充」內容及投標須知第16條第（六）項約
    定，上訴人係為避免統一挖補工程出現中斷無法連貫情事，
    始於原合約書第14條約明，遇此情事時可逕依政府採購法第
    22條第1項第7款規定，就後續擴充之工程數量，採限制性招
    標，並由兩造就後續擴充部分直接議定新約辦理，期間限制
    為3個月，是後續擴充工程之單價，仍應依原工程合約單價
    計算，後續擴充工程中之「熱拌再生瀝青混凝土」項目，仍
    應依原工程合約書所議定之每立方公尺單價2200元計價，而
    不得另行扣除刨除料折價價值。至上訴人所主張之再生利用
    作業要點第3項、第4項規定，乃是有關瀝青混凝土挖（刨）
    除料之處理方式及賸餘價值，因瀝青混凝土挖（刨）除料必
    需運至經審查認可之熱拌再生瀝青混凝土廠處理後，始能再
    生利用，果如上訴人所主張兩造就瀝青混凝土挖（刨）除料
    之處理方式，有所約定，按理必會於契約書中，明文約定處
    理方式，豈有未以隻字片語約定之理？
  (四)高明公司及有而順公司係經2次減價始表示願以底價承攬後
    ，兩造始以底價2200元決標，有「台中市政府開標/議價/決
    標/流標/廢標紀錄」可證。上訴人係於決標後，始製作「台
    中市政府新增單價議定書」、「單價總表」、「單價分析表
    」、連同前開「台中市政府開標/議價/決標/流標/廢標紀錄
    」、再生利用施工說明書附於原台中市政府台中市代辦管線
    統一挖補工程合約書之後，並非屬決標前之投標文件，另契
    約正本並未附有上訴人所述之再生利用作業要點，上訴人亦
    未檢送該作業要點予被上訴人。兩造既係議定每立方公尺單
    價為2200元，復未另行約定須再扣減373元，另依再生利用
    施工說明書之內容觀之，乃係用以說明鋪面工程中之再生瀝
    青混凝土之材料、施工及檢驗等相關規定，與系爭工程款項
    在每立方公尺2200元單價下應否再扣減373元之計算無關。
  (五)上訴人雖另主張被上訴人請款時未檢附刨除料流向證明文件
    云云。惟查，被上訴人辦理系爭工程之歷次估驗及驗收請款
    過程，均附有公共工程營建剩餘土石方運送統計表（下稱運
    送統計表），此即為再生瀝青混凝土之流向統計表，而其上
    所記載之「運送憑證編號」即為流向憑證，上訴人之經辦人
    員及主計人員亦經查對審核無訛，始會撥款，此有台中市政
    府97年11月28日府建線字第0970288852號函檢送之系爭工程
    各期估驗及驗收請款文件資料中之92年度台中市代辦管線統
    一挖補工程（第8 期第七工區）第一次款中之公共工程營建
    剩餘土石方運送統計表可證。足證被上訴人確已依約檢附相
    關請款文件資料，現並由上訴人持有中。上訴人如主張被上
    訴人請款時，並未檢附刨除料流向證明文件應負舉證責任。
  (六)本件上訴人係於被上訴人請領尾款時，始行主張原議定之每
    立方公尺2200元單價須另扣減373元。然所謂尾款乃係各期
    估驗款中所預留之10%款項充為尾款，自有別於各期估驗之
    請款流程，且請領尾款時已無工程再行施作，則被上訴人請
    領尾款時，自無再行檢附刨除料流向證明文件之必要。況縱
    認本件係屬不當得利，然上訴人給付時明知其無給付義務仍
    為給付，依民法第180條第3款規定，上訴人亦不得請求返還
    。
四經查，上訴人前將臺中市92年度代辦管線統一挖補工程，區分
  為1至7工區，採7個工區複數決標方式，並於92年初決標，其
  中第1、2、6、7工區由高明公司得標，第3、4、5工區則由有
  而順公司得標，並分別簽訂各工區之92年度臺中市代辦管線統
  一挖補工程合約書。嗣於92年6月間，因行政院公共工程委員
  會政策要求各機關辦理道路路面鋪設時，所挖補刨除之原有路
  面瀝青混凝土，應予回收再生後，用於回填之路面鋪用。為此
  ，上訴人乃於系爭工程新增使用經回收處理之「熱拌再生瀝青
  混凝土」工程項目，兩造並於92年6月17日以限制性招標議價
  方式，新增使用經回收處理之「熱拌再生瀝青混凝土」之工程
  項目，其單價則經議價及減價程序後，由被上訴人以每立方公
  尺2200元之金額決標。上訴人於決標後，將所新增之單價議定
  書、單價總表、單價分析表、再生利用施工說明書等文件，加
  蓋兩造之騎縫章，附於各區原工程合約書之末頁。系爭原工程
  嗣因各工區之工程數量增加之故，上訴人乃依原工程合約書第
  14條後續擴充條款及政府採購法第22條第1項第7款之規定，又
  另與高明公司就第l、2、6、7工區，分別訂立與原合約名稱相
  同之擴充合約，另與有而順公司就第4工區訂立與原合約名稱
  相同之擴充合約。被上訴人嗣已分期進行各期工程之施工、估
  驗及驗收請款，迨至工程最終結算時，因上訴人主張被上訴人
  施工中所挖（刨）除之瀝青混凝土刨除料，有其賸餘價值且屬
  上訴人所有，而欲自被上訴人所請領之工程尾款中按每立方公
  尺373元之價額予以扣除，惟遭被上訴人拒絕。為此被上訴人
  乃就第1工區及第3工區之瀝青混凝土挖（刨）除料賸餘價值爭
  議事項，向臺中市政府採購爭議調解委員會聲請調解，並經調
  解成立不予扣除等情，有上訴人所提出之招標、開標、合約書
  資料、臺中市政府新增單價議定書、單價總表、單價分析表、
  臺中市政府開標/議價/決標/流標/廢標紀錄、再生利用施工說
  明書，及原審法院向上訴人所調取之各期估驗及請款資料可供
  為證，核屬相符，上開事實復為被上訴人所不爭執，此部分事
  實自堪認定。
五本件兩造爭執之重點：
  (一)兩造就熱拌再生瀝青混凝土，應否按每立方公尺373元或調
    整後之361.3元單價，扣除刨除料折價價值，被上訴人以單
    價每立方公尺2200元受領熱拌再生瀝青混凝土之工程款（下
    稱系爭工程款）未扣除刨除料折價價值，是否構成不當得利
    ？
  (二)上訴人主張再生利用施工說明書係屬系爭原工程合約之一部
    分，依再生利用施工說明書4.1計量及4.2計價之約定，被上
    訴人所請領系爭工程款應扣除刨除料折價價值之金額等語，
    有無理由？
  (三)上訴人主張再生利用作業要點亦屬系爭原工程合約之一部分
    ，依再生利用作業要點第4、12點之規定，被上訴人不得請
    領刨除料折價價值之價款等語，有無理由？
  (四)被上訴人於請領系爭工程款時所檢附運送統計表及運送憑證
    是否屬刨除料流向證明文件？被上訴人所受領系爭工程款其
    中之刨除料再生處理費是否屬不當得利？
六本院得心證之理由：
  (一)兩造就熱拌再生瀝青混凝土，應否按每立方公尺373元或調
    整後之361.3元單價，扣除刨除料折價價值，被上訴人以單
    價每立方公尺2200元受領系爭工程款未扣除刨除料折價價值
    ，是否構成不當得利？
    1.92年6月間，因政府政策要求施工中所挖補刨除之路面瀝
      青混凝土，應予回收再生後，再按一定比例混合於新料粒
      中，用供回填路面鋪用。上訴人乃以限制性招標議價方式
      ，新增使用經回收處理之熱拌再生瀝青混凝土乙項之單價
      ，其單價為立方公尺2270元，於92年6月17日經議價程序
      後，由被上訴人以每立方公尺2200元之單價決標，即兩造
      達成協議，由被上訴人以單價每立方公尺2200元使用熱拌
      再生瀝青混凝土於回填刨除之路面。是上訴人所議價每立
      方公尺2270元單價之熱拌再生瀝青混凝土，及被上訴人所
      決標每立方公尺2200元單價之熱拌再生瀝青混凝土，均屬
      被上訴人施作熱拌再生瀝青混凝土之工程項目，上訴人所
      應給付之工程款即上訴人之承攬報酬。上訴人就熱拌再生
      瀝青混凝土所議價之每立方公尺2270元，及被上訴人所決
      標之每立方公尺2200元，依卷附之單價分析表所示熱拌再
      生瀝青混凝土應使用新料60％與刨除料40％，其單價為40
      ％刨除料再生處理費、60％瀝青混凝土新料粒價值、40％
      刨除料折價價值，再加上瀝青混凝土拌合費、運費、鋪設
      壓實費及什項費用之總合，其中上訴人所議價之每立方公
      尺2270元，其刨除料剩餘價值為每公噸423元扣除每公噸
      265元之刨除料再生處理費即為每公噸158元之刨除料折價
      價值，換算每立方公尺之刨除料折價價值為373元（見原
      審卷(二)第174頁之單價分析表）；另被上訴人所決標之每
      立方公尺2200元，其刨除料剩餘價值為每公噸409.9元扣
      除每公噸256.8元之刨除料再生處理費即為每公噸153.1
      元之刨除料折價價值，換算每立方公尺之刨除料折價價值
      為361.3元（見原審卷(一)第70頁之單價分析表）。被上訴
      人所施作之熱拌再生瀝青混凝土用以回填刨除路面，因必
      須拌合40％刨除之瀝青混凝土，該刨除之瀝青混凝土必須
      經過再生處理之手續，再生處理後之瀝青混凝土即有其折
      價價值。故被上訴人就熱拌再生瀝青混凝土計價，乃編列
      刨除料折價價值及刨除料再生處理費之工程項目及費用，
      則單價分析表所列刨除料折價價值及刨除料再生處理費，
      均為熱拌再生瀝青混凝土計價方式，屬熱拌再生瀝青混凝
      土單價之一部分，上訴人所謂單價分析表之刨除料折價價
      值每立方公尺373元或361.3元均包括在熱拌再生瀝青混凝
      土每立方公尺2270元或2200元之範圍內，均為上訴人應給
      付被上訴人施作熱拌再生瀝青混凝土之承攬報酬一部分。
      單價分析表上所列刨除料折價價值每立方公尺373元或361
      .3元既屬上訴人應支付被上訴人之承攬報酬，即非上訴人
      所得扣款之依據，被上訴人於向上訴人請領系爭工程款時
      自無必要扣除刨除料折價價值，上訴人亦不得任意予以扣
      款。上訴人主張兩造於新增熱拌再生瀝青混凝土之工程項
      目，依新增之單價議定書、單價總表、單價分析表所示，
      被上訴人所受領之系爭工程款需扣除刨除料折價價值373
      元或361.3元云云，要屬無據。因此上訴人依每立方公尺
      2200元之單價支付被上訴人熱拌再生瀝青混凝土之工程款
      未扣除每立方公尺373元或361.3元之刨除料折價價值，顯
      無發生錯誤之可言，被上訴人以單價每立方公尺2200元受
      領系爭工程款未扣除刨除料折價價值，當不構成不當得利
      。
    2.被上訴人施作管線挖捕工程，需先將路面刨除，刨除之瀝
      青混凝土經再生處理後可再利用，即有其折價價值，故被
      上訴人所刨除之瀝青混凝土經再生處理後應有其折價價值
      ，惟兩造就被上訴人將刨除之瀝青混凝土再生處理後，用
      以回填刨除路面，並未約定應由被上訴人支付使用刨除瀝
      青混凝土之費用予上訴人。證人即上訴人管線課課長葉俊
      傑證稱：「單價分析表是養護課所職掌制定的，有把這個
      單價分析表提供給我們課裡。... 養護課的人員製作單價
      分析表的時，並沒有針對刨除後的瀝青究竟應該要集中標
      售或出售給廠商，並未在單價分析表中敘明處理，一直93
      年下半年左右，養護課的承辦人員，才向我們的業務助理
      說明這個問題，... 當時原本開標的時候，發包中心劉金
      龍就針對價格的部分和廠商商談，並沒有談工程細項的內
      容，只是針對價格達成合意。」等語（見原審卷(一)第44頁
      正面）；證人即上訴人管線課人員黃健輝證稱：「當初在
      辦理號數二（即熱拌再生瀝青混凝土）的計價時，並沒有
      去想到回收料未處理前的刨除料之價值，所以並沒有在號
      數二中，另行要求扣除尚未處理前純粹刨除後之瀝青土方
      價值。」等語（見原審卷(二)第45頁背面）；證人即上訴人
      發包中心人員劉金龍證稱：「我並不清楚單價是如何列計
      的。我也沒有印象在開標的過程中，有和廠商針對單價分
      析表的內容進行討論。」等語（見原審卷(二)第50頁背面、
      第51頁正面），另上訴人建設局就系爭工程款應否扣除刨
      除料折價價值，於95年12月21日之簽呈亦表示「採用熱拌
      再生瀝青混凝土改善本市道路，另於92年6月17日重新議
      定單價併入契約，契約中並未約定雙方議定的價格應扣除
      瀝青混凝土挖（刨）除料折價後價值。」等語（簽呈附原
      審卷(二)第88頁），足見兩造就新增熱拌再生瀝青混凝土之
      工程項目於議價時，確未就被上訴人使用刨除之瀝青混凝
      土於拌成再生瀝青混凝土應否支付費用予上訴人有所約定
      ，上訴人自不能將被上訴人施作之熱拌再生瀝青混凝土，
      上訴人所應支付被上訴人刨除料折價價值之承攬報酬，為
      被上訴人使用刨除之瀝青混凝土應支付費用之依據。被上
      訴人所承攬之系爭工程，依上訴人建設局前揭簽呈所示在
      新增「熱拌再生瀝青混凝土」之工程項目以前，係以新拌
      瀝青混凝土回填刨除之路面（見原審卷(二)第88頁），上訴
      人並編列有「廢土石方運棄處理」之工程項目，顯然刨除
      之瀝青混凝土上訴人係以廢棄物處理，於被上訴人清運廢
      棄後，上訴人並支付廢土石方運棄處理之費用予被上訴人
      。則刨除之瀝青混凝土應予清運廢棄，該刨除之瀝青混凝
      土即無任何剩餘價值，被上訴人自無支付使用刨除瀝青混
      凝土之費用予上訴人之可言。嗣上訴人為配合政策，要求
      刨除之瀝青混凝土應予回收再生後，使用於回填路面鋪用
      ，上訴人自須鼓勵被上訴人就刨除之瀝青混凝土予以再生
      處理，拌成再生瀝青混凝土再予利用，兩造於新增「熱拌
      再生瀝青混凝土」工程項目時既未就被上訴人使用刨除瀝
      青混凝土於熱拌再生瀝青混凝土，約定應由被上訴人支付
      費用予上訴人，上訴人為鼓勵回收刨除之瀝青混凝土，當
      係延續之前刨除瀝青混凝土不予扣款之意思，由被上訴人
      無償使用刨除之瀝青混凝土。若上訴人於議價時有要求被
      上訴人支付使用刨除瀝青混凝土之意思，就熱拌再生瀝青
      混凝土其中之單價刨除料折價價值不予計價即可，何須先
      編列預算，同意支付予被上訴人為其承攬報酬，之後再於
      被上訴人請領工程款主張應予抵扣？是被上訴人使用刨除
      之瀝青混凝土拌成再生瀝青混凝土，對上訴人自不構成不
      當得利。
  (二)上訴人主張再生利用施工說明書係屬系爭原工程合約之一部
    分，依再生利用施工說明書4.1計量及4.2計價之約定，被上
    訴人所請領系爭工程款應扣除刨除料折價價值之金額等語，
    有無理由？
    1.兩造於92年6月17日以限制性招標議價方式，新增使用經
      回收處理之「熱拌再生瀝青混凝土」工程項目，其單價則
      經議價及減價程序後，由被上訴人以每立方公尺2200元之
      金額決標，上訴人於決標後，將再生利用施工說明書加蓋
      兩造之騎縫章，附於各區原工程合約書之末頁。再生利用
      施工說明書既於加蓋兩造之騎縫章後，附於各區原工程合
      約書之末頁，再生利用施工說明書自屬系爭原工程合約之
      一部分。
    2.再生利用施工說明書4.1計量依4.1.1「再生瀝青混凝土之
      計量除另有規定外，應按施工後符合規定密度之厚度檢驗
      平均值乘以實舖面積所得之體積或重量計價，但平均厚度
      大於設計厚度時以設計厚度計算。」、及4.1.3「如經檢
      驗品質不合格採行挖除重舖或加舖時，以原設計舖面數量
      及厚度計算。」所示，顯係針對被上訴人所施作之熱拌再
      生瀝青混凝土應如何計算數量所為之約定；另4.2計價依
      4.2.1「再生瀝青混凝土應依工程契約詳細價目表內所列
      之單價以立方公尺或公噸為單位計給。」、4.2.2「本項
      單價已包括底層、基層或原有面層之整理與清掃、再生瀝
      青混凝土料粒（含處理）、再生級配粒料（含處理），新
      粒料瀝青材料、再生劑、加熱與拌和、運送、舖築及滾壓
      等，以及為完成再生瀝青混凝土路面所需之一切人工、材
      料、機具、設備、動力、運輸及其他為完成本工作所必需
      之費用在內。」、4.2.4「所舖築之再生瀝青混凝土舖面
      經檢驗品質不合格者，其挖除及重舖所需一切費用，均由
      承包商負擔，不另計給。」、及4.2.5「規定由承包商辦
      理之所有檢測及檢驗造成路面孔洞回填修補等費用，均由
      承包商全部負擔」所示，顯係針對被上訴人所施作之熱拌
      再生瀝青混凝土應如何計算價款所為之約定。是再生利用
      施工說明書4.1計量及4.2計價之約定，均係就被上訴人所
      施作之熱拌再生瀝青混凝土如何計算數量及價款所為之約
      定，即有關被上訴人之承攬報酬，與被上訴人使用刨除之
      瀝青混凝土應否支付費用予上訴人無關，再生利用施工說
      明書並無被上訴人使用刨除瀝青混凝土應付費或上訴人得
      扣款之約定，上訴人以再生利用施工說明書4.1計量及4.2
      計價之約定，主張被上訴人所請領系爭工程款應扣除刨除
      料折價價值之金額，委無可採。
  (三)上訴人主張再生利用作業要點亦屬系爭原工程合約之一部分
    ，依再生利用作業要點第4、12點之規定，被上訴人不得請
    領刨除料折價價值之價款等語，有無理由？
    1.再生利用施工說明書1.4.1約定行政院頒再生利用作業要
      點為相關準則，1.5.2再約定施工計畫書，廠商應於施工
      前依行政院頒再生利用作業要點之規定提報瀝青混凝土挖
      （刨）除料實施計畫書，並經工程主辦單位核可後始得施
      工，足認再生利用作業要點亦屬系爭原工程合約之一部分
      。被上訴人以系爭原工程未附有再生利用作業要點，否認
      再生利用作業要點係屬系爭原工程合約之一部分，即無可
      取。
    2.再生利用作業要點第4 點係規定瀝青混凝土挖（刨）除料
      應運至經審查認可之熱拌再生瀝青混凝土廠處理後，再生
      利用為瀝青混凝土混合料或經設計處理作為舖面材料或其
      他經各機關認可之利用方式。乃刨除瀝青混凝土應經再生
      處理為熱拌再生瀝青混凝土後之利用，即有關瀝青混凝土
      刨除料之處理方式，故被上訴人應依再生利用作業要點第
      4點之規定，將刨除之瀝青混凝土運至瀝青混凝土廠再生
      處理，拌成再生瀝青混凝土再予利用，該規定無關乎被上
      訴人使用刨除瀝青混凝土應支付費用或上訴人得予扣款。
      至再生利用作業要點第12點則規定各機關於辦理瀝青混凝
      土路面養護或新闢工程之預算編列時，瀝青混凝土挖（刨
      ）除料賸餘價值，以折價項目編列，且不得因決標所作之
      比例調整而變動；熱拌再生瀝青混凝土價格單價分析，應
      包含各機關工程招標文件中註明之瀝青混凝土挖（刨）除
      料賸餘價值、挖（刨）除料再生處理費、瀝青混凝土新料
      價值及添加經再生處理挖（刨）除料百分比等項目。乃各
      機關就瀝青混凝土刨除料賸餘價值之預算編列方式，及熱
      拌再生瀝青混凝土單價分析之編列方法，係有關政府各機
      關就廠商所施作之熱拌再生瀝青混凝土應如何編列刨除料
      賸餘價值預算之規定，而熱拌再生瀝青混凝土其中之刨除
      料賸餘價值，係上訴人應支付予被上訴人之承攬報酬，則
      再生利用作業要點第12點係有關上訴人應支付承攬報酬而
      非上訴人得扣除刨除料折價價值之規定。上訴人以再生利
      用作業要點第4、12點之規定，主張被上訴人不得請領刨
      除料折價價值之價款，核無足採。
  (四)被上訴人於請領系爭工程款時所檢附運送統計表及運送憑證
    是否屬刨除料流向證明文件？被上訴人所受領系爭工程款其
    中之刨除料再生處理費是否屬不當得利？
    1.依再生利用施工說明書1.5.4約定「廠商於辦理請領工程
      款時，應檢附瀝青混凝土挖（刨）除料流向證明文件，否
      則「瀝青混凝土挖（刨）除及再生處理費」等項目不予計
      價」，則被上訴人於請領系爭工程款時，自應檢附刨除料
      流向證明文件。而再生利用施工說明書就被上訴人應檢附
      之刨除料流向證明文件，並未約定其形式，惟刨除之瀝青
      混凝土應經再生處理予以回收利用，依再生利用施工說明
      書1.5.3「舖面使用瀝青混凝土再生利用者，應經工程會
      審查認可之熱拌再生瀝青混凝土廠處理後，始能利用舖設
      。」之約定，及再生利用作業要點第4點「瀝青混凝土挖
      （刨）除料運至審查認可之熱拌再生瀝青混凝土廠處理後
      ，再生利用為瀝青混凝土混合料」之規定，刨除之瀝青混
      凝土應運至再生瀝青混凝土廠再生處理，故所謂刨除料流
      向證明文件應係指運至再生瀝青混凝土廠再生處理，而非
      運至廢棄廠丟棄之證明文件。
    2.被上訴人於請領系爭工程款時有附運送統計表及運送憑證
      ，被上訴人主張運送統計表及運送憑證即為刨除料流向證
      明文件。上訴人雖否認運送統計表及運送憑證為刨除料流
      向證明文件，惟上訴人於被上訴人請領系爭工程款時，從
      未就運送統計表及運送憑證非屬再生利用施工說明書1.5.
      4所載之刨除料流向證明文件提出質疑或要求被上訴人補
      正，嗣亦僅對系爭工程款應否按每立方公尺373元或361.3
      元扣除刨除料折價價值有所爭執，並已支付刨除料再生處
      理費予被上訴人，迄原審審理時始認為被上訴人於請領系
      爭工程款時未提出刨除料流向證明文件，不得受領刨除料
      再生處理費。再依再生利用施工說明書1.5.2「施工計畫
      書，廠商應於施工前依行政院頒再生利用作業要點之規定
      提報瀝青混凝土挖（刨）除料實施計畫書，並經工程主辦
      單位核可後始得施工。」之約定，被上訴人應已提出刨除
      之瀝青混凝土運至經審查認可之熱拌再生瀝青混凝土廠再
      生處理之實施計畫書，並經上訴人核可，上訴人於被上訴
      人檢附運送統計表及運送憑證請領系爭工程款時，既就運
      送統計表及運送憑證非屬刨除料流向證明文件提出質疑或
      要求被上訴人補正，業已支付刨除料再生處理費予被上訴
      人，當係認被上訴人所提出之運送統計表及運送憑證，其
      上記載刨除瀝青混凝土之運送地點係屬經審查認可之熱拌
      再生瀝青混凝土廠，況依被上訴人提出經上訴人主計室92
      年11月審核通過之運送統計表，有而順公司係將第五工區
      刨除之瀝青混凝土運至財石砂石有限公司處理（見本院卷
      (二)第71、72頁），而財石砂石有限公司依上訴人所提出之
      流向證明書係屬工程會審查認可具備處理瀝青混凝土挖（
      刨）除料，儲存為瀝青混凝土再生利用能力（見本院卷(二)
      第6頁），自無法遽認被上訴人檢附之運送統計表及運送
      憑證非屬刨除料流向證明文件。上訴人於被上訴人請領系
      爭工程款時既無異議，自係承認被上訴人所檢附之運送統
      計表及運送憑證屬刨除料流向證明文件，自不能於事後違
      反誠信，否認該運送統計表及運送憑證為刨除料流向證明
      文件。
    3.上訴人並未爭執被上訴人舖設刨除路面之瀝青混凝土係使
      用熱拌再生瀝青混凝土，而熱拌再生瀝青混凝土含有40％
      刨除之瀝青混凝土，自應認被上訴人有將刨除之瀝青混凝
      土運至熱拌再生瀝青混凝土廠再生處理，被上訴人所領取
      之刨除料再生處理費應屬施作熱拌再生瀝青混凝土之承攬
      報酬一部分，即無不當得利之可言。
七綜上所述，上訴人依不當得利法律關係，先位聲明針對刨除料
  折價價值，備位聲明針對刨除料再生處理費，均請求高明公司
  、有而順公司分別給付419萬1356元、598萬7542元，及均自96
  年3月2日起算之法定遲延利息，皆屬無據。原審判決駁回上訴
  人之請求及假執行之聲請，核無不合，上訴意旨指摘原判決不
  當，求予廢棄改判，為無理由，應予駁回。本件事證已臻明確
  ，兩造其餘攻擊防禦方法均對本件判決結果不生影響，爰不逐
  一論述，併予敘明。
八據上論結，本件上訴為無理由，依民事訴訟法第449 條第1 項
  、第78條，判決如主文。
中    華    民    國    99    年    4     月    6     日
                民事第四庭    審判長法  官  陳蘇宗
                                    法  官  李寶堂
                                    法  官  黃永祥
以上正本係照原本作成。
如對本判決上訴，須於收受判決送達後20日內向本院提出上訴書
狀，其未表明上訴理由者，應於提出上訴後20日內向本院提出上
訴理由書（須按他造人數附具繕本）。
上訴時應提出委任律師為訴訟代理人之委任狀。具有民事訴訟法
第466條之1第1項但書或第2項之情形為訴訟代理人者，另應附具
律師及格證書及釋明委任人與受任人有該條項所定關係之釋明文
書影本。
                                    書記官  陳如慧
中    華    民    國    99    年    4     月    7     日
                                                      Ｓ

司法院資訊處製作；財團法人民間司法改革基金會備份。
